【裁判字號】    99,交聲,454
【裁判日期】    990913
【裁判案由】    違反道路交通管理處罰條例聲明異議
【裁判全文】
臺灣新竹地方法院交通事件裁定         99年度交聲字第454號
原處分機關  交通部公路總局新竹區監理所
異  議  人
即受處分人  甲○○
上列異議人即受處分人因違反道路交通管理處罰條例案件，對於
交通部公路總局新竹區監理所民國99年7 月23日所為之處分（案
號：竹監自字第裁50-E00000000號裁決書）聲明異議，本院裁定
如下：
    主  文
原處分關於汽車駕駛人酒精濃度超過規定標準部分撤銷。
前開撤銷部分，甲○○汽車駕駛人，駕駛汽車經測試檢定酒精濃
度超過規定標準，吊扣普通小型車普通駕駛執照壹年，並應接受
道路交通安全講習。
其餘異議駁回。
    理  由
一、原處分意旨略以：異議人即受處分人甲○○（下稱異議人）
    於民國98年3 月1 日17時許飲酒後仍駕駛車牌號碼7032-JU
    號自用小客車上路，同日20時51分許行經新竹縣竹東鎮○○
    路工業一路路口時，因闖越紅燈，經警攔檢測得呼氣酒精濃
    度達每公升0.56毫克，乃掣單舉發，爰依道路交通管理處罰
    條例第35條第1 項第1 款、第53條第1 項之規定，就酒駕部
    分裁處罰鍰新臺幣（下同）49,500元，吊扣駕駛執照12個月
    ，並應參加道路交通安全講習，闖紅燈部分則裁處罰鍰2,70
    0 元等語。
二、聲明異議意旨略以：異議人上開酒後駕車之公共危險案件，
    業經臺灣新竹地方法院檢察署檢察官以98年度速偵字第607
    號為緩起訴處分確定，並已依緩起訴條件向指定之公益團體
    、地方自治團體或社區提供100 小時之義務勞務完畢，同一
    行為自不得予以一案兩罰，爰請撤銷原處分等語。
三、按汽車駕駛人，駕駛汽車經測試檢定，酒精濃度超過規定標
    準者，處15,000元以上60,000元以下罰鍰，並當場移置保管
    其車輛及吊扣其駕駛執照1 年，道路交通管理處罰條例第35
    條第1 項第1 款固定有明文。惟按一行為同時觸犯刑事法律
    及違反行政法上義務規定者，依刑事法律處罰之，但其行為
    應處以其他種類行政罰或得沒入之物而未經法院宣告沒收者
    ，亦得裁處之；前項行為如經不起訴處分或為無罪、免訴、
    不受理、不付審理之裁判確定者，得依違反行政法上義務規
    定裁處之，行政罰法第26條定有明文。此乃明定對於人民違
    反公法上義務之行為，除因處罰之性質與種類不同，必須採
    用不同方法而為併合處罰，以達行政目的所必要者外，不得
    重複處罰之原則，以落實大法官釋字第503 號解釋揭示「一
    行為不得重複處罰」之現代民主法治國家之基本原則，依其
    立法理由所載：「一行為同時觸犯刑事法律及違反行政法上
    義務規定時，由於刑罰與行政罰同屬對不法行為之制裁，而
    刑罰之懲罰作用較強，故依刑事法律處罰，即足資警惕時，
    實無為一事二罰再處行政罰之必要。且刑事法律處罰，由法
    院依法定程序為之，較符合正當法律程序，應予優先適用。
    但罰鍰以外之沒入或其他種類行政罰，因兼具維護公共秩序
    之作用，為達行政目的，行政機關仍得併與裁處」。是以，
    倘汽車駕駛人以單一酒後駕駛汽車行為，經測試酒精濃度超
    過規定標準，而同時涉有刑法第185 條之3 公共危險罪嫌時
    ，道路交通管理處罰機關除有行政罰法第26條第1 項但書得
    處以其他種類行政罰者之情形，而得裁處其他種類行政罰外
    ，關於罰鍰部分，應依行政罰法26條第1 項前段及道路交通
    管理處罰條例第10條規定移送地方法院檢察署處理。
四、另按，檢察官依刑事訴訟法第253 條之1 規定所為之緩起訴
    處分，不論是向公益團體繳納捐款或提供勞務，均係課予受
    處分人為一定之負擔；其命受處分人為金錢給付部分，並得
    為民事強制執行名義，受處分人因緩起訴處分而剝奪其財產
    權，主觀上此一金錢給付義務具有強制性、懲罰性，性質上
    已與罰金無異；而向公益團體、地方自治團體或社區提供義
    務勞務部分，雖非刑法所設之刑罰種類，但此種勞動刑仍屬
    對受處分人自由權利之剝奪，猶如刑事處罰中之拘役等自由
    刑（強制於一定時間內為義務勞務而無法自由選擇行動、工
    作），效果無異於刑事懲罰。是以緩起訴處分所為，不論是
    金錢給付、勞務提供，雖均不屬「刑罰」性質，但實質上均
    係對受處分人的制裁，並造成受處分人名譽、自由、財產等
    權利不利的影響；況且緩起訴僅為「暫時之不起訴」，如受
    處分人不能履行緩起訴所附加之負擔，檢察官仍應撤銷緩起
    訴，並依法訴追。是以受處分人經由履行緩起訴處分所附條
    件，即得免遭檢察官啟動聲請簡易判決處刑或起訴程序，顯
    具有替代刑罰之效果，廣義而言，應屬「實質刑事法律處罰
    」，而有行政罰法第26條第1 項一事不二罰規定之適用。雖
    法務部曾函釋認為行政罰法第26條第2 項所稱不起訴處分，
    係包括緩起訴處分在內，然緩起訴處分雖使受處分人免於刑
    事訴追，而與不起訴處分具有相同之效果，惟刑事訴訟法第
    253 條之1 第1 項係91年2 月8 日增訂，行政罰法則於94年
    2 月5 日公布施行，制定在後之行政罰法第26條第2 項僅臚
    列不起訴處分或無罪、免訴、不受理、不付審理之裁判確定
    者，而未將緩起訴處分納入，應係立法者有意排除，而非法
    律漏洞。且緩起訴處分既非不能證明受處分人之犯罪事實，
    且有支付一定金額或提供義務勞務之實質處罰，自與行政罰
    法第26條第2 項列舉之不起訴處分等情形迥然有別，是仍無
    從遽為比擬而為相同之處置。否則，刑事被告經法院循審判
    程序判處罰金或得以易科罰金之拘役或有期徒刑，均得援用
    行政罰法第26條第1 項之規定，免於處以行政秩序罰之雙重
    不利益；至於藉由緩起訴處分而節省司法資源者，在基於實
    質懲罰目的而其財產權、自由權遭受剝奪之餘，卻仍需繳納
    一定金額之行政罰鍰，其結果勢必降低受處分人（即刑事被
    告）接受緩起訴處分之意願，造成反噬緩起訴處分替代繁複
    刑事審判程序之制度性機能。從而，行政罰法第26條第2 項
    既未將緩起訴處分列舉其中，本於例外規定從嚴解釋之法理
    ，自不能將條文中不起訴處分之範圍，擴及於性質顯不相同
    之緩起訴處分。
五、經查原處分關於酒駕之部分：
  (一)關於原處分就處以罰鍰部分：
    本件異議人有於上揭時間、地點之酒後駕車違規事實，經警
    測得呼氣酒精濃度含量為每公升0.56毫克，以異議人違反道
    路交通管理處罰條例第35條第1 項第1 款規定開單舉發，並
    因上開酒後駕車之行為，同時犯刑法第185 條之3 公共危險
    罪，經臺灣新竹地方法院檢察署檢察官以98年度速偵字第60
    7 號為緩起訴處分確定，其期間為1 年，異議人應向指定之
    公益團體、地方自治團體或社區提供100 小時之義務勞務，
    並經職權送再議後，由臺灣高等法院檢察署檢察長於98年3
    月25日以98年度上職議字第3561號駁回再議確定，異議人並
    已依觀護人以臺灣新竹地方法院檢察署98年度緩護勞字第14
    0 號所指定之勞務方式，於98年9 月14日履行義務勞務完畢
    ，上開緩起訴處分期滿未經撤銷等情，並有上揭緩起訴處分
    書、臺灣高等法院檢察署處分書、臺灣高等法院被告前案紀
    錄表附卷可稽（本院卷第13、17、18頁），從而，異議人之
    行為觸犯刑事法律，已受刑事處罰完畢，揆諸行政罰法第26
    條規定與前揭說明，原處分機關嗣仍逕以異議人酒精濃度超
    過規定標準，而對其裁處罰鍰49,500元部分，即有未洽，異
    議人前揭異議意旨就此部分洵屬有據。
  (二)原處分裁處吊扣駕駛執照12個月部分：
    至異議人領有普通小型車駕駛執照，為其所不爭執，復有證
    號查詢機車駕駛人查詢結果附卷可稽（本院卷第15頁），而
    本件異議人係駕駛自用小客車違規，依上開道路交通管理處
    罰條例第35條第1 項第1 款之規定，吊扣其普通小型車駕駛
    執照，而吊扣駕照與緩起訴處分命受處分人履行條件部分，
    種類不同，依上開說明，尚不違反「一事不二罰」之法理，
    則原處分機關據以裁罰，原無不當，異議人此部分異議為無
    理由。
  (三)原處分裁處施以道路交通安全講習部分：
    又查道路交通安全講習，與緩起訴處分命受處分人義務勞務
    部分，種類不同，依上開說明，尚不違反「一事不二罰」之
    法理，原處分機關裁處受處分人應施以道路交通安全講習部
    分，核無不當，異議人此部分異議意旨洵屬無據。
六、綜上所述，異議人違反道路交通管理處罰條例第35條第1 項
    第1 款「酒精濃度超過規定標準」之違規行為部分，固然應
    依該條規定裁處吊扣駕駛執照、罰鍰，及依同條例第24條第
    1 項第2 款之規定接受道路交通安全講習，惟原處分機關就
    此部分裁處罰鍰時，未慮及緩起訴處分已執行之義務勞務，
    自有違誤。異議人就原處分該部罰鍰部分提起異議，為有理
    由，就原處分吊扣駕駛執照及道路交通安全講習部分，雖無
    理由，然此部分既有上述瑕疵，且與其酒後駕車交通違規行
    為是否存在無從分離，本院自應將原處分關於酒駕部分全部
    撤銷，另為裁定如主文第2 項所示。至原處分關於闖越紅燈
    部分，既與異議人所受緩起訴處分並無關連，而為另一獨立
    之違規行為，故此部分之異議為無理由，應予駁回。
七、依道路交通管理處罰條例第87條第2 項、第35條第1 項前段
    、第1 項第1 款、第24條第1 項第2 款，道路交通案件處理
    辦法第20條前段、第19條，裁定如主文。
中    華    民    國    99    年    9     月    13    日
                    交通法庭    法  官  林建鼎
以上正本證明與原本無異。
如不服本裁定，應於送達後5 日內向本院提出抗告狀（需附繕本
）。
中    華    民    國    99    年    9     月    13    日
                                書記官  黃伊婕

司法院資訊處製作；財團法人民間司法改革基金會備份。
